臺灣高等法院臺中分院民事判決　九十三年度上字第一三六號
　　　上　訴　人　丙　○
　　　訴訟代理人　丁○○
　　　法定代理人　戊○○
　　　訴訟代理人　甲○○
　　　　　　　　　乙○○
右當事人間租佃爭議事件，上訴人對於中華民國九十三年三月二十六日臺灣臺中地方
法院九十三年度訴字第三六八號第一審判決，提起上訴，本院於九十三年八月十八日
言詞辯論終結，判決如下：
　    主　    文
上訴駁回。
第二審訴訟費用由上訴人負擔。
　    事　    實
甲、上訴人方面：
一、聲明：求為判決：原判決廢棄。系爭土地補償費新台幣（下同）四十二萬四千六
    百六十七元由上訴人領取。
二、陳述：除引用原判決書之記載外，補稱：
（一）本人承租台中農田水利會坐落台中市北區邱厝子二五八之四號等四筆土地，租
      金依約繳納至八十五年，八十六年水利會未再開出租金單，但租約尚在存續中
      ，今台中市政府徵收該筆土地為水溝之用，依三七五減租條例規定，該三分之
      一補償費應由承租人領取，台中農田水利會阻撓為無理。
（二）台中市政府徵收該筆土地，雖於九十二年度才編列預算徵收，但實際應於八十
      一年十月，市政府興建梅亭柳橋時即已使用，有該橋竣工日期可證，此之所以
      北區公所於九十二年九月二十二日會勘重測時變成水溝內之原因至為明顯。
（三）所謂八七水災後即無耕作與事實不符，河邊土堤遇大雨時有崩塌，但都是承租
      人自費隨即修復耕作，水利會有專人經常巡視所屬出租之水利地，如果長期不
      能耕作或未耕作，何以農田水利會年年開出租金單，讓承租人繳納至八十五年
      度，因此證明與前情所述不符。
（四）八十六年會勘時稱二五八之四地號，部分為人蓋屋使用，二五八之一六九地號
      土地部分為人砌圍牆、植草坪使用，亦與事實不符，該二筆應係私人土地，因
      為該二筆土地與本人承租之土地中間隔有一條巷道，地號分別為六六之一五、
      六六之一三、六五之二二等三筆，互不相鄰，先前因租約只有地號無地籍圖可
      查對，今經申請地籍圖核對才發現上情與實際不符。
（五）本人承租之四筆土地，其中二五八之四地號市政府「經依法編定為或變更為非
　　　耕地使用」依三七五減租條例第十七條第二項規定，該筆三分之一徵收補償費
　　　應由承租人領取。
（六）本租約從先父承租至今已數十年，均誠實按時繳納租金及耕作，未有「非因不
      可抗力不為耕作」之情事。
三、證據：除引用原審立證方法外，補提：地籍圖謄本、土地登記謄本、私有耕地租
    約影本、台中市政府函影本等件為證。
乙、被上訴人方面：未於言詞辯論期日到場，惟據其以前到場之聲明、陳述如左：
一、聲明：求為判決：駁回上訴。
二、陳述：除引用原判決書之記載外，補稱：
（一）上訴人原先向被上訴人承租坐落台中市○區○○○段二五八之四、二五八之四
      ○、二五八之一六九及二五八之一七○地號土地，地目田，作為耕作之用。
（二）二五八之四地號土地上有木造鐵架平房，占用面積○．○○○一公頃土地；二
　　　五八之一六九地號土地上有圍牆、草坪，占用面積○．○○○一公頃，其餘土
　　　地均作道路使用。
（三）系爭四筆土地自四十八年八月七日八七水災後就未耕作。
（四）系爭四筆土地中之台中市○○○段二五八之四地號土地於九十二年七月四日由
      台中市政府公告徵收，三分之一補償費為四十二萬四千六百六十七元。而上訴
      人繳納租金至八十五年止，八十六年起未付租金。
（五）被上訴人於八十六年二月五日向台中市北區區公所耕地租佃委員會聲請調解，
      向上訴人主張終止租約，收回系爭四筆土地。
（六）兩造爭執之事項為上訴人自四十八年八月七日起有無不自任耕作。
（七）系爭四筆土地之租約於四十八年間已因上訴人不自任耕作而全部無效，兩造間
      已無耕地租用關係，上訴人不得請求補償。
三、證據：引用原審立證方法。
丙、本院依職權調閱台灣台中地方法院八十六年度訴字第九一一號租佃爭議案卷。
　    理 　   由
一、被上訴人經合法通知，未於言詞辯論期日到場，核無民事訴訟法第三百八十六條
    所列各款情形，爰依上訴人之聲請，由其一造辯論而為判決。
二、上訴人起訴主張：其與被上訴人間訂有耕地租約，承租被上訴人所有坐落台中市
    北區○○○段二五八之四、二五八之四○、二五八之一六九、二五八之一七○等
    地號土地耕作，目前租賃關係尚存續中；其中系爭二五八之四地號土地為台中市
    政府徵收，被上訴人應給付上訴人三分之一之補償費四十二萬四千六百六十七元
    ，爰依法求為命被上訴人如數給付補償費之判決。
三、被上訴人則以：上訴人於系爭二五八之四地號土地上蓋有簡易建物使用，違反耕
    地三七五減租條例，兩造間租約無效。又上訴人原承租四筆土地，上訴人僅繳租
    至八十五年，被上訴人於八十六年聲請調解而與公所一起會勘時，發現上訴人不
    自任耕作，系爭土地已經變成水溝與道路用地，不能作耕地使用，標的已不存在
    ，依民法第四百三十五條規定，被上訴人已向上訴人為終止租約之意思表示；則
    兩造間之租約或無效或已終止，上訴人之單獨續約自不發生效力。故九十二年八
    月十三日台中市政府徵收系爭二五八之四地號土地，所保留之三分之一補償費，
    上訴人無權領取等語，資為抗辯。
四、本件上訴人主張，其向被上訴人承租坐落台中市○區○○○段二五八之四、二五
    八之四○、二五八之一六九、二五八之一七○等地號土地耕作，台中市政府於九
    十二年七月四日公告徵收柳川（健行路－進化北路）整治工程用地，系爭二五八
    之四地號土地因訂有三七五租約，兩造又有租佃爭議，而保留系爭三分之一補償
    費四十二萬四千六百六十七元等情，業據提出耕地租約、九十二年度台中市政府
    柳川整治工程用地補償清冊、台中市政府函等影本附卷可憑，復為被上訴人所不
    爭執，自堪信為真實。惟被上訴人既以前揭情詞置辯，是本件所應審究者厥為：
    上訴人承租系爭土地後，有無不自任耕作致原租約歸於無效等情形？經查：系爭
    土地於台灣台中地方法院八十六年度訴字第九一一號租佃爭議案民事事件審理時
    ，經原法院會同兩造及台中市中正地政事務所人員勘驗現場並實施測量，結果顯
    示系爭二五八之四地號土地上有鐵架造建物（門牌號碼台中市邱厝南巷一二○號
    ），占用面積○．○○○一公頃，而系爭二五八之之一六九、二五八之一七○地
    號土地上有圍牆（門牌號碼台中市○○街一六九、一七一號），占用面積○．○
    ○○一公頃，其餘土地均供道路使用，經本院調卷審閱無訛，此有勘驗筆錄及複
    丈成果圖附於原法院八十六年度訴字第九一一號卷可按。上訴人先則於原審八十
    六年度訴字第九一一號民事事件審理時陳稱，系爭土地上之木造鐵架平房係其叔
    賴鐵威未經其同意搭蓋，另有圍牆及草坪占用系爭土地，亦係他人未經其同意所
    建云云；嗣上訴人之訴訟代理人，即上訴人之弟丁○○於原審九十三年二月二十
    七日言詞辯論期日亦向原審陳稱系爭二五八之四地號土地上所蓋木造鐵架平房係
　　其叔賴鐵威所搭蓋，僅占用系爭土地一平方公尺（詳原審卷五一頁），其後上訴
　　本院，始改稱八十六年會勘時所指二五八之四地號，部分為人蓋屋使用，二五八
　　之一六九地號土地部分為人砌圍牆、植草坪使用，乃與事實不符，該二筆應係私
　　人土地，因為該二筆土地與上訴人承租之土地中間隔有一條巷道，地號分別為六
　　六之一五、六六之一三、六五之二二等三筆，互不相鄰，先前因租約只有地號無
　　地籍圖可查對，今經申請地籍圖核對才發現上情與實際不符等語。惟關於上訴人
　　有無占用系爭二五八之四、二五八之一六九、二五八之一七○地號土地搭蓋建物
　　、砌築圍牆乙節，上訴人及其訴訟代理人之說詞前後反覆，已屬可疑，且依台中
　　市中正地政事務所八十七年四月九日測量之複丈成果圖顯示確有上訴人之親戚賴
　　鐵威占用系爭土地面積○．○○○一公頃，而未顯示與系爭承租土地中間有隔一
　　條巷道情形；況上訴人向他人承租土地並繳納租金，自有相當代價之付出，於知
　　悉他人未經其同意而擅予占用並搭蓋建物、砌築圍牆時，歷經數年之久，竟未見
　　上訴人有任何反對之意思表示，亦與常情有違。益徵該等建物、圍牆縱非上訴人
　　所搭建，仍係基於上訴人之明示或默示之同意而供他人非耕作之用。至於該等建
　　物、圍牆確有占用系爭二五八之四、二五八之一六九、二五八之一七○地號土地
　　乙節，業經原法院會同兩造及台中市中正地政事務所人員勘驗現場並實施測量後
　　予以證實，已如前述，則上訴人辯稱八十六年會勘之結果與實情不符云云，尚非
　　可採。是上訴人確有耕地三七五減租條例第十六條第一項及第二項所稱不自任耕
　　作之積極行為，應堪認定。
五、次按承租人應自任耕作，並不得將耕地全部或一部轉租於他人；承租人違反前項
    規定時，原訂租約無效，得由出租人收回自行耕種或另行出租；耕地三七五減租
    條例第十六條第一項、第二項分別定有明文。如承租人有以承租之土地供其他非
    耕作之用，或轉租，或租與他人使用等不合耕地租賃目的之積極行為者，均屬不
    自任耕作，應構成原訂租約無效之原因。而此所謂原訂租約無效，係指承租人違
    反前揭規定時，原訂租約無待於終止，當然向後失其效力，租賃關係因而歸於消
    滅而言。本件上訴人雖主張，系爭二五八之四地號土地實際於八十一年十月台中
　　市政府興建梅亭柳橋時已使用，台中市政府於九十二年度編列預算徵收，則系爭
　　土地既經依法編定或變更為非耕地使用，依耕地三七五減租條例第十七條第一項
　　第五款、第二項第三款之規定，出租人即被上訴人自應給予上訴人「終止租約當
　　期之公告土地現值，減除土地增值稅後餘額三分之一」之補償費云云；惟本件上
　　訴人承租系爭土地後，經被上訴人於八十六年發現上訴人有不自任耕作之事實，
　　已如前述，而耕地三七五減租條例第十六條第一項所謂「承租人應自任耕作」，
　　係指承租人應以承租之土地供自己從事耕作之用而言；如承租人以承租之土地建
　　築房屋居住或將耕地供非耕作之用或轉租或借與他人使用，即是不自任耕作，原
　　訂租約無效。而耕地三七五減租條例於七十二年十二月二十三日修正公布「後」
　　，第十六條所謂承租人「不自任耕作」，應係指承租人有擅自變更用途，未將承
　　租土地供耕作使用，或轉租，將承租土地借與他人使用，與他人交換耕作等不合
　　耕地租佃目的之積極行為而言，同條例第十七條第一項所增列第四款所稱「非因
　　不可抗力繼續一年不為耕作」，則係指承租人消極不予耕作，任令其荒蕪者而言
　　。在七十二年十二月二十三日修正公布增列耕地三七五減租條例第十七條第一項
　　第四款「前」，任令耕地荒蕪不為耕作，應屬「不自任耕作」範圍。依前述，上
　　訴人承租之二五八之四地號土地部分為人蓋屋使用，二五八之一六九地號土地部
　　分為人砌圍牆，植草坪使用。上訴人於前案（八十六年度訴字第九一一號）供承
　　自四十八年八月七日八七水災後，系爭土地就無耕作，已變成道路（見該案卷第
　　三五頁），是上訴人自四十八年八七水災起迄今即未將承租土地供耕作使用，自
　　屬不自任耕作，依耕地三七五減租條例第十六條第二項規定，兩造間原訂租約早
　　已無效，即原訂租約不待終止，當然向後失其效力，兩造間之租賃關係因而歸於
　　消滅，自亦無適用前述耕地三七五減租條例有關補償費規定之餘地。又七十二年
　　十二月二十三日增訂之耕地三七五減租條例第十七條第二項第三款關於租約期限
　　尚未屆滿而農地因土地編定或變更為非耕地時，應補償承租人之規定，乃限於依
　　土地法第八十三條所規定之使用期限前得繼續為從來之使用者，方有其適用（司
　　法院釋字第五八○號解釋參照），本件上訴人因不自任耕作，而未為從來之使用
　　，自無適用上開補償之規定。是被上訴人拒絕上訴人給付補償費之請求，於法有
　　據。
六、綜上所述，本件上訴人主張依耕地三七五減租條例，請求被上訴人給付系爭二五
    八之四地號土地三分之一徵收補償費四十二萬四千六百六十七元，為不足採，被
    上訴人抗辯上訴人違反耕地三七五減租條例承租人應自任耕作之規定，兩造間租
    約無效等語，尚屬可信。是則上訴人執此主張被上訴人應如數給付系爭土地三分
    之一徵收補償費云云，自屬無據。從而，上訴人之主張被上訴人應給付系爭二五
    八之四地號土地三分之一徵收補償費四十二萬四千六百六十七元為無理由，不應
    准許。原審為上訴人敗訴之判決，並無不合。上訴意旨指摘原判決不當，求予廢
    棄改判，為無理由，應予駁回。
七、本件事證已臻明確，兩造所為其他攻擊、防禦方法於判決結果不生影響，爰不逐
　　一審究。
八、據上論結，本件上訴為無理由，依民事訴訟法第三百八十五條第一項前段、第四
    百六十三條、第四百四十九條第一項、第七十八條，判決如主文。
中　　　華　　　民　　　國　　九十三　　年　　　九　　　月　　　一　　　日
~B1民事第一庭審判長法　官　林陳松
~B2　　　　　　　　法　官　鄭金龍
~B3　　　　　　　　法　官　王重吉
右為正本係照原本作成。
不得上訴。
~B　　　　　　　  書記官　顏子良
中　　　華　　　民　　　國　　九十三　　年　　　九　　　月　　　三　　　日
                                                                        Ｈ
